臺灣彰化地方法院民事判決　九十二年度訴字第一五○號
　　原　　　告　徐芳慶　　　住彰化縣○○鄉○○村○○路○○號
　　　　　　　　徐芳田　　　住彰化縣○○鄉○○村○○路○○號
　　　　　　　　徐木生　　　住彰化縣○○鄉○○村○○路○○號
　　共　　　同
　　訴訟代理人　張績寶律師　
　　複　代理人　張繼準律師　
　 　　　　　 　黃琪雅律師　
　　被　　　告　徐茂德　　　住彰化縣○○鄉○○村○○路○○號
右當事人間請求確認土地所有權存在等事件，經本院於民國九十三年六月十一日言詞
辯論終結，本院判決如下：
    主      文
確認原告就祭祀公業徐榮祿之派下權存在。
確認被告就祭祀公業徐榮祿之派下權不存在。
確認原告就坐落彰化縣○○鄉○○段○○○地號面積壹捌■■疇迨銴膜堣g地有公同共
有之所有權存在。
確認被告就前項土地之所有權不存在。
訴訟費用由被告負擔。
    事實及理由
一、按訴狀送達後，原告不得將原訴變更或追加他訴。但訴訟進行中，於某法律關係
    之成立與否有爭執，而其裁判應以該法律關係為據，並求對於被告確定其法律關
    係之判決，或不甚礙被告之防禦及訴訟之終結者，不在此限，民事訴訟法第二百
    五十五條第一項第六款、第七款分別定有明文。本件起訴狀送達被告後，原告於
    民國九十三年五月五日具狀追加訴之聲明「確認原告就祭祀公業徐榮祿之派下權
    存在」、「確認被告就祭祀公業徐榮祿之派下權不存在」，被告雖不同意。惟關
    於起訴狀訴之聲明所為「確認原告就坐落彰化縣○○鄉○○段○○○地號面積一
    八三三平方公尺土地（下稱系爭土地）有公同共有之所有權存在」、「確認被告
    就前項土地之所有權不存在」之請求有無理由，係以兩造就祭祀公業徐榮祿之派
    下權是否存在為據，是原告併請求對於被告確定兩造就祭祀公業徐榮祿之派下權
    存在與否為判決，與民事訴訟法第二百五十五條第一項第六款之規定並無不合，
    且兩造於訴訟進行中，對於兩造就祭祀公業徐榮祿之派下權是否存在之爭執，已
    提出相關之攻擊、防禦與證據資料，是原告為上開訴之追加，亦不甚礙被告之防
    禦及訴訟之終結，揆諸首揭規定，應予准許，合先敘明。
二、原告起訴主張：祭祀公業徐榮祿係訴外人徐榮選為紀念其兄弟徐榮祿所出資設立
    ，且徐榮選於設立時，並同意享祀人徐榮祿之後代子孫亦可享有派下權，故祭祀
    公業徐榮祿之派下員應為設立人徐榮選及享祀人徐榮祿之男性繼承人。原告徐芳
    田、徐芳慶為徐榮選之後代子孫，原告徐木生為享祀人徐榮祿之後代子孫，徐木
    生之母為徐■痋A其父呂烏石為贅夫，徐木生為奉祀徐家祖先而從母姓，是原告徐
    芳田、徐芳慶、徐木生均為祭祀公業徐榮祿之派下員，對於祭祀公業徐榮祿所有
    之系爭土地即享有公同共有之所有權。而被告於本院八十三年度重訴字第二三號
    祭祀公業徐壽璉派下權事件中，即自認其祖先為徐榮任，並非徐榮選或徐榮祿。
    惟被告竟自稱為徐榮祿之唯一後代，而向彰化縣埔心鄉公所申請登記為祭祀公業
    徐榮祿之管理人，並辦理祭祀公業徐榮祿管理人變更登記，致侵害原告就祭祀公
    業徐榮祿之派下權與就系爭土地公同共有之所有權等語。並聲明：如主文所示。
三、被告則以：祭祀公業派下員對於祭祀公業之財產僅有潛在房份，此房份僅為各派
    下輪流管理公業或分配收益之比率，而不屬實質權利，原告僅得請求確認就祭祀
    公業徐榮祿之派下權存在，不得請求確認就系爭土地有公同共有之所有權存在，
    是原告之訴顯然欠缺權利保護要件。又祭祀公業徐榮祿係於民國前三年，由徐榮
    祿之孫徐滾所設立，被告為徐滾之孫，就祭祀公業徐榮祿自有派下權存在。且徐
    榮選與徐榮祿僅為四世以前祖先相同之遠房同輩堂兄弟，二人既無祖先與子孫之
    關係，亦無鬮分字、合約字或財團祭祀公業之分產或集資祭祀祖先之情形，原告
    主張祭祀公業徐榮祿為徐榮選所設立，顯與祭祀公業設立之常情不合。又原告徐
    芳田、徐芳慶為徐榮選之後代子孫，而原告徐木生亦未能證明其為徐榮祿之後代
    子孫，原告主張其等為祭祀公業徐榮祿之派下員，並無依據等語，資為抗辯。並
    聲明：原告之訴駁回。
四、按確認法律關係之訴，非原告有即受確認判決之法律上利益者，不得提起之，民
    事訴訟法第二百四十七條第一項定有明文。又法律關係之存在否不明確，致原告
    在私法上之地位有受侵害之危險，而此危險得以對於被告之確認判決除去之者，
    即得依民事訴訟法第二百四十七條之規定提起確認之訴（最高法院五十二年台上
    字第一九二二號判例意旨參照）。又按祭祀公業係由享祀者之後裔，為紀念或祭
    拜享祀者所設立，祭祀公業財產屬派下全體公同共有，不因土地登記簿記載其所
    有人名義為祭祀公業，而異其性質，至於祭祀公業派下權則指祭祀公業派下員對
    祭祀公業所享有一切權利之總稱，兼有身分權及財產權之性質。經查，本件被告
    向彰化縣埔心鄉公所申報祭祀公業徐榮祿派下員系統表及現員名冊時，未將原告
    列入派下員，除否認原告祭祀公業派下員之身分外，亦兼有否認原告基於祭祀公
    業派下員之地位，就系爭土地有公同共有之所有權存在之性質，致原告上開二項
    私法上之地位有受侵害之危險，而此危險均得以對於被告之確認判決除去，應認
    原告有即受確認判決之法律上利益，得同時對於兩造就祭祀公業徐榮祿之派下權
    存在與否，以及就系爭土地有公同共有之所有權存在與否之法律關係提起確認訴
    訟。是以被告辯稱：原告僅得請求確認原告就祭祀公業徐榮祿之派下權存在，不
    得請求確認就祭祀公業土地有公同共有之所有權存在，原告之訴欠缺權利保護要
    件等語，並不可採。
五、兩造不爭執之事實：
  ■怢t爭土地為祭祀公業徐榮祿所有，徐農為祭祀公業徐榮祿之管理人，徐農死亡後
    ，由徐石獅繼任管理人。
  ■阰鴔i徐芳田、徐芳慶之父為徐火爐，徐火爐之父為徐石獅，徐石獅之父為徐農，
    徐農之父為徐榮選。
  ■坉鴔i徐木生之母為徐■痋A徐■痐坐鰿乾}城，徐城之父為徐河。原告徐木生之母徐
    ■眹繭L兄弟，其父呂烏石為贅夫，原告徐木生為奉祀徐家祖先而從母姓。
  ■伈Q告向彰化縣埔心鄉公所申報祭祀公業徐榮祿派下員系統表及現員名冊時，僅列
    被告為唯一派下員，未將原告列入派下員。
六、原告主張：渠等為祭祀公業徐榮祿之派下員，被告並非祭祀公業徐榮祿之派下員
    等語，為被告所否認，並以前詞置辯。茲將兩造爭點分述如下：
  ■怢t爭土地於明治四十二年即民國前三年七月二十七日為保存登記時，其所有權人
    登記為祭祀公業徐榮祿，管理人登記為徐農；嗣大正六年即民國六年九月十六日
    徐農死亡後，徐農之子徐石獅經選任，於大正七年即民國七年九月十一日登記為
    管理人等情，為兩造所不爭執，並有系爭土地之土地臺帳、日治時期戶籍資料在
    卷可稽。而臺灣祭祀公業之管理人雖非當然為公業之設立人或派下員，惟習慣上
    仍以選任派下擔任管理人為原則，僅有因同房中倒房、絕亡、其餘派下年幼或不
    識字等例外之情形，始有以旁系非派下員擔任之情形。倘若本件祭祀公業徐榮祿
    之管理人徐農係以旁系非派下員之身分擔任管理人，則徐農死亡後，按諸常情，
    該祭祀公業派下員自應選任派下員擔任管理人，豈有再行選任亦為旁系非派下員
    之徐石獅擔任管理人之理。本件祭祀公業徐榮祿派下員既先後選任徐農、徐農之
    子徐石獅為管理人，應認徐農與徐石獅係以派下員之身分擔任祭祀公業徐榮祿之
    管理人，始與臺灣祭祀公業選任派下擔任管理人之原則較為相符。
  ■阰鴔i所提出之手抄文書關於業主徐榮祿子孫系統表之記載，除徐河、徐府為徐榮
    祿之長子與次子部分，並無戶籍資料可資參佐外，就徐河為兄、徐府為弟，徐淵
    、徐城為徐河之長子、次子，徐奈為徐淵之長子，徐■眲乾}城之次女，徐興為徐
    府之子等記載，經核與卷內日治時期徐城、徐淵之戶籍資料均無不符。又上開手
    抄文書另載有「坡心庄太平三一七番建一八九○」等字，參酌卷附系爭土地之土
    地臺帳與日治時期徐城之戶籍資料，系爭土地於明治四十二年七月二十七日為保
    存登記時，其表示欄記載為彰化廳武西堡太平庄三一七番地、面積一分八厘九毛
    ，嗣於大正九年即民國九年十月一日更名為臺中州員林郡坡心庄太平三一七番地
    ，而卷附土地登記簿謄本則記載，系爭土地於民國三十五年七月三十一日總登記
    時，其土地標示則記載為員林區坡心鄉太平三一七地號、面積為一分八厘九毛零
    系，足見前開文字係指系爭土地之地號與面積而言。且觀諸「坡心庄太平三一七
    番」之記載，上開手抄文書應係於民國九年更名後至民國三十五年總登記前所製
    作，則其關於徐河、徐府為徐榮祿之長子、次子之記載，應非無據。
  ■坋}石獅死亡後，徐石象、徐■痋B徐火爐、徐火通等四人，曾於民國三十五年七月
    一日召開祭祀公業徐榮祿派下員會議，決議選任徐火爐為管理人，並向當時之臺
    中土地整理處員林土地登記處提出申報書等情，為兩造所不爭執，復經本院向彰
    化縣溪湖地政事務所調取之臺灣省土地關係人繳驗憑證申報書、祭祀公業管理人
    選任決議書在卷可稽。而地政機關在徐石象等四人提出上開申報書後，雖未於民
    國三十五年七月三十一日為總登記時，將系爭土地之管理人登記為徐火爐，仍按
    日治時期土地臺帳之記載，將系爭土地之管理人登記為徐石獅，惟相關文件並未
    記載其不依申報書登記之原因，自難以此否定上開祭祀公業管理人選任決議書所
    載內容之真正。且祭祀公業徐榮祿派下員與系爭土地所有權之爭議，係因被告於
    民國九十一年一月十日向彰化縣埔心鄉公所為派下員申報，方始發生，則徐石象
    等四人於民國三十五年間，應無假冒祭祀公業徐榮祿派下員之名義召集會議，並
    提出虛偽申報書之必要。再者，系爭土地係於民國前三年七月二十七日為保存登
    記，其所有權人登記為祭祀公業徐榮祿，管理人登記為徐農，於徐農死亡後，徐
    石獅經選任於民國七年九月十一日登記為管理人，距離民國三十五年七月一日徐
    石象等四人召開祭祀公業徐榮祿派下員會議時，僅約三十八年與二十八年，且徐
    石象係於明治二十四年即民國前○○○年○月○○日生，並為徐農之子、徐石獅
    之弟，此有日治時期之戶籍資料在卷可考，則系爭土地為保存登記與選任徐石獅
    為管理人時，徐石象已十八歲與二十八歲，對於祭祀公業徐榮祿係由何人設立，
    以及何人具有派下員之資格，徐石象自應知悉甚詳。又徐火爐為徐石獅之長子，
    徐■眲乾}城之女、徐河之孫女，業如前述，徐石象為徐農之次子，徐火通為徐石
    獅之次子，亦有日治時期戶籍資料附卷為證，足見祭祀公業管理人選任決議書，
    關於民國三十五年七月一日當時祭祀公業徐榮祿之派下員為徐石象、徐■痋B徐火
    爐、徐火通等四人之記載，與前揭■怴B■侀窗A關於徐農與徐石獅係以派下員之身
    分擔任祭祀公業徐榮祿之管理人，以及徐河、徐府為徐榮祿之長子與次子之認定
    ，互核相符。因此，上開祭祀公業管理人選任決議書，關於民國三十五年七月一
    日當時祭祀公業徐榮祿之派下員為徐石象、徐■痋B徐火爐、徐火通等四人之記載
    ，堪信為真實。
  ■伬鴔i徐芳田與徐芳慶之父徐火爐為祭祀公業徐榮祿之派下員，業如前述，而徐火
    爐已於民國八十六年二月四日死亡，亦有本院向彰化縣埔心鄉公所調取祭祀公業
    徐榮祿派下員申報資料所附戶籍登記簿謄本可考，是原告徐芳田、徐芳慶自得承
    繼其派下權。又原告徐木生之母為徐■痋B徐■痐坐鰿乾}城、徐城之父為徐河，而
    原告徐木生之父呂烏石為贅夫，原告徐木生為奉祀徐家祖先而從母姓，亦如前述
    。依臺灣民事習慣，祭祀公業之派下原則上固以男系之男子孫為限，出嫁女子之
    子孫，不得為派下。但女子因其家無男子或兄弟可承繼派下權，而招贅夫，或未
    招贅生有男子或收養男子者，該男子均可為派下（臺灣民事習慣調查報告第七百
    十二頁參照）；亦即女子如無兄弟可承繼派下權時，其招贅或未招贅所生男子從
    其本姓者，亦可為派下，並承繼派下權。本件原告徐木生之母徐■眹繭L兄弟，其
    父呂烏石為贅夫，原告徐木生為奉祀徐家祖先而從母姓，為兩造所不爭執，並有
    日治時期戶籍謄本在卷可稽，且徐■硊~於民國八十四年十月二十七日死亡，亦有
    上開祭祀公業徐榮祿派下員申報資料所附戶籍登記簿謄本為證，依上開臺灣民事
    習慣，原告徐木生即可承繼其派下權。
  ■■至被告雖辯稱：祭祀公業徐榮祿係由其祖父徐滾於民國前三年所設立等語。惟查
    ，日治時期自明治三十九年即民國前六年開始為戶籍登記時，系爭土地僅有原告
    徐芳田與徐芳慶之曾祖父徐農、原告徐金生之祖父徐城、叔祖父徐淵等三戶設籍
    ，而被告之祖父徐滾當時係設籍在彰化廳武西堡太平庄三二○番地即彰化縣○○
    鄉○○段○○○地號土地，此有日治時期之戶籍資料在卷可稽，而系爭土地上之
    磚造平房係原告祖先所建，且系爭土地長久以來，均由原告祖先與原告先後占有
    使用等情，亦為兩造所不爭執，倘祭祀公業徐榮祿確由被告之祖父徐滾所設立，
    何以被告、其父徐敦厚、其祖父徐滾均未曾請求原告或其祖先給付租金或返還系
    爭土地？再者，被告之祖父徐滾係明治十八年即民國前○○○年○月○○日生，
    於昭和十五年即民國二十九年四月十一日死亡，此有日治時期戶籍資料附卷可考
    。而系爭土地係於民國前三年七月二十七日為保存登記，徐滾當時已二十三歲，
    倘若祭祀公業徐榮祿確為徐滾所設立，應無不能自任管理人，而需委由徐農擔任
    管理人之必要，且大正六年即民國六年九月十六日徐農死亡後，徐滾已三十二歲
    ，亦無再委由徐農之子徐石獅繼任為管理人之理。再依日治時期戶籍資料之記載
    ，徐滾在大正二年即民國二年十二月七日分戶前，係與其堂兄徐恭同戶設籍在彰
    化廳武西堡太平庄三二○番地，倘徐滾設立祭祀公業徐榮祿後，確有委任他人擔
    任管理人之必要，亦應委由與其親屬關係較近之徐恭擔任管理人，方符常情，自
    無委由親屬關係較遠之徐農、徐石獅擔任管理人之理。因此，被告上開辯詞，顯
    與常情不符，自難採信。
  ■レ靬馧Q告所提出之東海堂徐氏族譜、徐氏大族譜、祖先牌位等證據資料。經查，
    被告於民國八十一年十一月二十四日向彰化縣埔心鄉公所為祭祀公業徐壽璉派下
    員申報時，其所提出之祭祀公業徐壽璉派下系統表即記載，被告之曾曾祖父為徐
    榮任，並非徐榮祿。且上開系統表記載其祖先徐洪振共有六子，依序為徐貴、徐
    榮養、徐榮任、徐榮溪、徐榮業、徐榮送，並無徐榮祿之人，此有本院向彰化縣
    埔心鄉公所調取之祭祀公業徐壽璉派下員申報資料為證。又祭祀公業徐壽璉派下
    員系統表另記載，徐榮任育有四子，依序分為徐懷、徐應桃、徐厘、徐友，經核
    與卷附日治時期徐恭之戶籍資料所載，徐恭為徐友之子，徐厘、徐懷、徐應桃為
    徐恭之伯父等內容相符，是祭祀公業徐壽璉派下員系統表之內容，應為可採。然
    被告所提出之徐氏大族譜則記載徐應桃為徐榮祿之獨子、徐懷為徐榮養之獨子、
    徐友為徐榮溪之獨子，亦無徐厘之記載，顯與祭祀公業徐壽璉派下系統表與日治
    時期戶籍資料不符。又徐氏大族譜所記載徐壽璉子孫系統表之資料，係由被告所
    提供等情，業經載明於徐氏大族譜立德公系第一頁，且被告於本院九十三年三月
    十八日準備程序期日亦自認無訛，是以徐氏大族譜所載內容，自難遽信。被告所
    提出之東海堂徐氏族譜僅記載，徐榮祿有二子即徐應桃、徐厘，亦與祭祀公業徐
    壽璉派下系統表與日治時期戶籍資料不合，是以東海堂徐氏族譜之內容，亦難採
    憑。再依被告所提出祖先牌位之記載，與徐榮祿同為十七世祖者，尚有徐榮遷、
    徐榮秋、徐榮開、徐榮攀、徐榮養、徐榮壬、徐榮溪、徐榮業、徐榮送、徐榮標
    、徐榮福等十一人，且除徐榮壬、徐榮業、徐榮送、徐榮標等四人外，其餘八人
    部分均同時登載有祖妣姓名，均可能留有後代子孫，是以縱使上開祖先牌位之記
    載確為真正，亦難證明被告之曾祖父徐應桃究為徐榮祿之子，或為其餘七人之子
    。
  ■ざ謅W所述，原告主張渠等為祭祀公業徐榮祿之派下員，被告並非祭祀公業徐榮祿
    之派下員等語，應為可採。又臺灣地區祭祀公業之所謂派下權，雖非僅係身分權
    ，並為財產權之一種，而公業財產亦屬於派下全體公同共有。系爭土地為祭祀公
    業徐榮祿之財產，而原告為祭祀公業徐榮祿之派下員，就系爭土地即有公同共有
    之所有權；被告既非祭祀公業徐榮祿之派下員，就系爭土地自無公同共有之所有
    權。
七、從而，原告提起本件訴訟，請求確認原告就祭祀公業徐榮祿之派下權存在；確認
    被告就祭祀公業徐榮祿之派下權不存在；確認原告就系爭土地有公同共有之所有
    權存在；確認被告就系爭土地之所有權不存在，均有理由，應予准許。
八、本件事證已臻明確，兩造其餘攻擊防禦方法及舉證，經審酌與判決結果不生影響
    ，爰不另一一論述，附此敘明。
九、訴訟費用負擔之依據：民事訴訟法第七十八條。
中　　　華　　　民　　　國　　九十三　　年　　　六　　　月　　二十五　　日
                                        臺灣彰化地方法院民事第二庭
~B審判長法官　何志通
~B　　　法官　廖國佑
~B　　　法官　鄭舜元
右為正本係照原本作成。
如對本判決上訴，應於判決送達後二十日內向本院提出上訴狀。
中　　　華　　　民　　　國　　九十三　　年　　　七　　　月　　　二　　　日
~B法院書記官　卓俊杰